【裁判字號】    98,台上,1500
【裁判日期】    980820
【裁判案由】    返還不當得利
【裁判全文】
最高法院民事判決            九十八年度台上字第一五○○號
上  訴  人  甲○○
訴訟代理人  李建賢律師
被 上訴 人  乙○○
            丙○○
            丁○○
            戊○○
            己○○
            庚○○
            辛○○
共      同
訴訟代理人  劉世興律師
上列當事人間請求返還不當得利事件，上訴人對於中華民國九十
八年四月二十八日台灣高等法院第二審判決（九十七年度重家上
字第二四號），提起上訴，本院判決如下 ：
    主  文
原判決除假執行部分外廢棄，發回台灣高等法院。
    理  由
本件被上訴人主張：被上訴人乙○○（下稱乙○○）之夫謝國川
與其餘被上訴人及上訴人之祖父謝水源於民國五十一年八月五日
死亡，其所有坐落桃園縣中壢市○○○段二九三之一、二九三之
二地號土地（下稱系爭土地）迄未辦理繼承登記。因系爭土地為
兩造家族祖墳所在，謝水源之子女四房乃於七十四年間各推派一
人辦理系爭土地之分割登記，約定日後擇地遷移祖墳時，每房再
作補貼。因兩造之父謝有義已於六十五年十一月八日死亡，伊等
及其他子女謝春美、謝春木遂推派上訴人為系爭土地之登記名義
人，由上訴人及被上訴人丙○○於七十四年十月八日與其他三房
之代表謝清華、謝福新、謝有得及謝水源之妻之養孫邱水生書立
協議書，約定系爭土地信託登記為該四人共有，應有部分各四分
之一，並於七十五年七月二十八日辦理繼承分割登記。嗣系爭土
地因高鐵區段徵收，於九十三年七月二十五日換領桃園縣大園鄉
○○段二七六地號土地（下稱二七六地號土地），並於九十五年
十一月九日以新台幣（下同）五千八百七十一萬元出售，上訴人
分得一千二百三十九萬三千零九十三元，信託契約之目的因徵收
而不能完成，伊等復終止兩造間之信託契約，謝有義之十位繼承
人應各分得一百二十三萬九千三百零九元，謝國川其餘繼承人並
將其債權讓與乙○○，惟上訴人竟拒不給付等情。爰依不當得利
之法律關係，求為命上訴人如數給付及加付法定遲延利息之判決
。
上訴人則以：兩造之父謝有義於六十五年十一月八日死亡後，除
伊與丙○○外之其他繼承人均於六十五年十二月十日出具繼承權
拋棄證明書拋棄繼承，伊復與丙○○及其他三房之繼承人謝有得
、謝福新、謝清華於七十四年十月八日約定由伊分得系爭土地應
有部分四分之一，丙○○則分得桃園縣中壢市○○段一二○六地
號土地應有部分六分之一，並辦理繼承登記。系爭土地非兩造家
族祖墳所在，僅兩造曾祖母之墓地於日據時代興建於其上，兩造
間就系爭土地並無信託契約等語，資為抗辯。
原審維持第一審所為上訴人敗訴之判決，駁回其上訴，無非以：
系爭土地原係謝水源所有，於七十五年七月二十八日以分割繼承
為原因，辦理所有權移轉登記予謝有得、謝清華、謝福新及上訴
人各四分之一。謝有義於六十五年十一月八日死亡後，並無繼承
人於繼承開始時起二個月內向其他繼承人為拋棄繼承之意思表示
，不生拋棄繼承之效力。而依協議書之記載及謝清華、謝有得之
證詞，系爭土地確係因有兩造先祖之墳墓設於其上，故由謝水源
之繼承人於辦理繼承登記時約定每房各出一人為登記名義人，其
目的即係為管理系爭土地及繳納政府課徵各種稅捐之便利，謝有
義之全體繼承人推由上訴人、丙○○與其他三房之繼承人謝有得
、謝清華、謝福新及邱水生於七十四年十月八日簽訂協議書，並
將系爭土地應有部分四分之一登記上訴人名義，上訴人與謝有義
之其他繼承人間應成立信託契約。該信託契約之信託利益屬於謝
有義之全體繼承人享有，依信託法第六十三條之法理，被上訴人
尚不得隨時向上訴人終止信託契約，況謝有義尚有謝春木、謝春
美二位繼承人，被上訴人向上訴人終止信託契約之意思表示，不
生終止之效力。次查系爭土地已於九十三年七月二十五日因區段
徵收換領抵價地二七六地號土地後出售，上訴人分得一千二百三
十九萬三千零九十三元，依信託法第六十二條規定之法理，上訴
人與謝有義其他繼承人間之信託契約於系爭土地徵收時消滅，上
訴人受有出售二七六地號土地之價款，應屬無法律上原因而受有
利益。從而，被上訴人依不當得利之規定，請求上訴人給付，為
有理由等詞，為其判斷之基礎。
按適用法律固屬法院之職權，不受當事人表示法律意見之拘束，
惟當事人主張之事實，究應適用何種法律，並非當事人所能預測
及暸解。倘法院所持法律見解與當事人法律上之陳述不同時，審
判長應將法律上之爭點曉諭當事人，並令其就法律觀點為必要之
陳述及作適當完全之辯論，以保障當事人程序上之正當權益，而
避免產生適用法律之突襲，並利於法院藉此發現及尋求系爭事件
中所應適用之法律。又為擴大訴訟制度解決紛爭之功能，如原告
主張之事實，於實體法上得主張數項法律關係而不知主張時，審
判長應曉諭其得於該訴訟程序中主張，以便徹底解決當事人之紛
爭。此觀民事訴訟法第一百九十九條、第一百九十九條之一第二
項、第二百九十六條之一第一項之規定及其立法理由自明。本件
被上訴人主張系爭土地因區段徵收，換領二七六地號土地出售，
其等終止兩造間之信託契約，上訴人拒不給付其等應分得之價金
，應成立不當得利。原審則認被上訴人向上訴人為終止信託契約
之意思表示，不生終止之效力，惟依信託法第六十二條規定之法
理，信託契約於系爭土地徵收時消滅，上訴人受有出售二七六地
號土地之價款，應屬不當得利。則顯然原審所持之法律見解與被
上訴人所為法律上之陳述並非盡同，乃原審審判長未將該法律上
之爭點曉諭上訴人，並令其就法律上觀點為必要之陳述及作適當
完全之辯論，俾充分行使防禦權，其所踐行之訴訟程序，已有瑕
疵。況查不當得利，須以無法律上之原因而受利益，致他人受損
害為其成立要件。倘一方受有利益係有法律上之原因，縱他方因
此受有損害，亦不構成不當得利。又信託法於八十五年一月二十
六日公布施行前所謂信託行為，係指委託人授與受託人超過經濟
目的之權利，而許可其於經濟目的範圍內行使權利之法律行為而
言，就外部關係言，受託人有行使超過委託人所授與之權利。系
爭土地係謝有義之全體繼承人於七十四年間信託登記為上訴人所
有，乃原審所認定之事實，嗣於九十三年七月二十五日因區段徵
收換領抵價地二七六地號土地後經協議出售，復並為被上訴人所
不爭執（原審卷五十四頁）。則上訴人出售二七六號土地並受領
買賣價款，係基於上述信託行為及協議，並非無法律上之原因，
自不成立不當得利。至上訴人如違反協議拒將價金分配，被上訴
人就其所受之損害能否根據其他法律關係請求賠償，係另一問題
，茲既未據被上訴人主張，自無從予以審究。原審認上訴人受有
出售二七六地號土地之價款，係無法律上原因而受利益，被上訴
人得依民法第一百七十九條之規定請求上訴人返還，所持之法律
見解，亦有可議。上訴論旨，指摘原判決不當，求予廢棄，非無
理由。
據上論結，本件上訴為有理由。依民事訴訟法第四百七十七條第
一項、第四百七十八條第二項，判決如主文。
中    華    民    國  九十八  年    八    月   二十   日
                      最高法院民事第五庭
                          審判長法官  朱  建  男
                                法官  顏  南  全
                                法官  林  大  洋
                                法官  沈  方  維
                                法官  陳  淑  敏
      本件正本證明與原本無異
                                      書  記  官
中    華    民    國  九十八  年    九    月    二    日
                                                Ａ


司法院資訊處製作；財團法人民間司法改革基金會備份。
